臺灣新北地方法院民事裁定　
111年度家聲抗字第13號
抗  告  人  蕭劭君  
代  理  人  劉仁閔律師
            邱柏越律師
            趙翊婷律師
相  對  人  蕭 味  
關  係  人  黃千容  
代  理  人  張智偉律師
複  代理人  高聖婷
上列當事人間因監護宣告事件，抗告人對於民國110年12月30日
本院所為110年度監宣字第496號裁定，提起抗告，本院合議庭裁
定如下：
    主  文
抗告駁回。
抗告費用由抗告人負擔。
    理  由
一、抗告人於原審聲請意旨略以：抗告人丙○○之祖母即相對人丁
    ○現因失智症、第二型糖尿病、中風、痛風、胃潰瘍、高血
    壓高血脂及頸部退化性脊椎炎、腰部脊椎狹窄等多重病症，
    無法自理生活，不能為意思表示或受意思表示，須由外勞貼
    身照顧生活起居，爰依民法第14條第1項規定聲請宣告相對
    人為受監護宣告之人。又貼身照護相對人之外籍勞工係抗告
    人所雇用及付費，抗告人與母親蕭素娥（即相對人之養女，
    中風行動不便）同住在相對人家附近，長期以來每天均會至
    相對人家中探訪、照顧相對人，並處理相對人看診、醫療、
    配置助聽器等事宜，為相對人之主要照顧者，對於相對人身
    體健康狀況知之甚詳，相對人於民國90年間亦曾委託抗告人
    代理其處理借款清償之訴訟事宜，近幾個月關係人即相對人
    之女甲○○卻多次以相對人罹患尿道炎為由，在未通知抗告人
    情況下，逕將相對人送醫住院診療，抗告人詢問醫生後卻經
    告知住院診療對相對人並無太大助益，抗告人發現甲○○有於
    相對人住院期間拿走相對人存摺、印章、與租客重簽約、改
    立遺囑等情，顯不適任監護人，故為使相對人身體受到良好
    照護、確保未來生活與養護治療事務持續進行之經濟基礎，
    爰請求選定抗告人為監護人，另指定抗告人之妹乙○○為會同
    開具財產清冊之人等語。
二、原審裁定意旨略以：本件參酌相對人就醫紀錄、甲○○之代理
    人到庭陳述及新北市政府社會局訪視報告，原審認相對人並
    無不能為意思表示、受意思表示或不能辨識其意思表示之能
    力。而相對人於訪視時已明白表示其無須受監護宣告之意願
    ，原審通知相對人進行精神鑑定，相對人復未到場鑑定，抗
    告人亦無法偕同相對人進行法定鑑定程序，致原審無法依上
    開規定於鑑定人前訊問相對人之心神狀況，判斷可否就相對
    人為監護宣告，故本件聲請為無理由，應予駁回。
三、抗告意旨略以：抗告人認相對人患輕度失智症，然輕度失智
    之症狀難為一般人察覺，社工既非專業醫生，無法就輕度失
    智症狀進行評估判斷，且失智症並非無日常生活表達能力，
    故原裁定在相對人未經專業醫療機構進行精神鑑定之情況下
    ，逕以社工訪視過程及一年多前身心診所之診斷而認無明顯
    智能缺損為由駁回本件聲請，未考量是否達輔助宣告程度，
    有所不當。又相對人雖於社工訪談報告中表示沒有受監護宣
    告之意願，惟社工並未向相對人解釋輔助宣告之內涵，且相
    對人亦未拒絕受輔助宣告，原裁定以相對人表示無受監護宣
    告意願為由，駁回本件聲請，亦為不當。抗告人多次嘗試進
    入相對人家中與其接觸，然受外勞阻擋，於鑑定前幾天還遭
    甲○○報警稱抗告人的探視是騷擾，因此抗告人實無法偕同相
    對人至醫院做精神鑑定。後本院雖排定亞東紀念醫院醫師對
    相對人為精神鑑定，惟相對人在鑑定前可能受到甲○○之指引
    就鑑定所詢問之問題教導相對人如何回復，且鑑定過程中有
    多名關係人在場，有干擾及施壓相對人之疑慮。鑑定時相對
    人稱抗告人未在其住院期間照顧及探望，實為有誤，抗告人
    確有至醫院看望，顯示相對人記憶有所缺損，故鑑定報告之
    準確性有疑慮。並聲明：（一）原裁定廢棄。（二）上開廢
    棄部分，應裁定相對人為受監護宣告之人，並選定抗告人為
    監護人，及指定乙○○為會同開具財產清冊之人。
四、關係人甲○○陳述略以：相對人為意思表示、受意思表示及辨
    識其意思表示效果之能力均屬正常，並無受監護宣告或輔助
    宣告之原因及必要，此經鑑定人於鑑定報告書内記載甚明。
    另依原審社工訪視報告及本次鑑定報告所載，相對人均能清
    楚表明：長久係由甲○○與外籍看護共同負責照顧伊日常起居
    ，財產事宜均委由甲○○管理，抗告人並未照顧伊，亦未於住
    院期間探望伊，伊不希望抗告人到住家探望等語，且由相對
    人見到抗告人之反應，均足證係因相對人對於抗告人之舉止
    感到不滿而拒絕與抗告人往來，抗告人因無從控制相對人之
    財產或從中得利，心急之下而提出本件聲請。故本件抗告並
    無理由，請求駁回抗告。
五、按第二審法院抗告認為無理由者，應為駁回之裁定，此依家
    事事件法第97條、非訟事件法第46條準用民事訴訟法第495
    條之1第1項、第449條第1項定有明文。次按對於因精神障礙
    或其他心智缺陷，致不能為意思表示或受意思表示，或不能
    辨識其意思表示之效果者，法院得因本人、配偶、四親等內
    之親屬、最近一年有同居事實之其他親屬、檢察官、主管機
    關、社會福利機構、輔助人、意定監護受任人或其他利害關
    係人之聲請，為監護之宣告；對於因精神障礙或其他心智缺
    陷，致其為意思表示或受意思表示，或辨識其意思表示效果
    之能力，顯有不足者，法院得因本人、配偶、四親等內之親
    屬、最近一年有同居事實之其他親屬、檢察官、主管機關或
    社會福利機構之聲請，為輔助之宣告，民法第14條第1項、
    第15條之1第1項分別定有明文。又法院應於鑑定人前，就應
    受監護宣告之人之精神或心智狀況，訊問鑑定人及應受監護
    宣告之人，始得為監護之宣告，但有事實足認無訊問之必要
    者，不在此限；鑑定應有精神科專科醫師或具精神科經驗之
    醫師參與並出具書面報告，家事事件法第167條定有明文。
    而法院對於監護宣告之聲請，認為未達應受監護宣告之程度
    ，而有輔助宣告之原因者，得依聲請或依職權以裁定為輔助
    之宣告，家事事件法第174條第1項亦有明文。
六、本院之判斷：
　　經本院開庭訊問相對人，相對人對於本院所詢問題大致上均
    能理解並回答（見本院111年4月28日筆錄）。本院復在鑑定
    人即亞東紀念醫院林育如醫師面前訊問相對人，並委由林育
    如醫師對相對人進行精神鑑定，鑑定結果為：「相對人之診
    斷為年老之正常退化，若以量表截切點而言似有未定之認知
    功能迅化之疑慮（MMSE=23,CASI=0.5)，然而有些分數無法
    計分是因為相對人之體力虛弱、無法獨力行走，右手痠麻無
    力，因此個人照料與社區事務受限，亦無法書寫與繪圖，若
    將繪圖、書寫分數計入，則相對人並未達到認知退化之截切
    點；相對人可維持一般常識，一般社交應對舉止合宜，語言
    理解與表達可，一般判斷能力尚可，對於物品命名、用途、
    短期與中長期記憶並無明顯缺損，雖因重聽略微影響其語言
    接收，使其反應速度較慢，但在確實理解問題後可給予正確
    或合適回應，因此鑑定人認為，相對人之意思之表示、受意
    思表示及辨識其意思表示效果之能力皆尚無明顯缺損，因此
    相對人對於對財產之重大管理處分或法律訴訟、行政流程、
    契約（包括醫療契約）、票據簽訂事務等尚可在他人給予肢
    體協助下自行決斷。依相對人目前之功能，尚不建議為輔助
    或監護宣告。」等語，此有精神鑑定報告書在卷可稽（見抗
    告卷第113至117頁）。而本件鑑定時，相對人在床上接受鑑
    定人鑑定，法官、鑑定人、協助翻譯之親屬蕭來發近身站立
    於相對人身旁，其餘在場之人（含抗告人）均站立於房間內
    較遠處或門口處，未見有任何人施壓或不當干擾之情形，抗
    告人指鑑定過程中有多名關係人在場，有干擾及施壓相對人
    之疑慮云云，並非可採。另本件鑑定時醫師詢問之問題題目
    數眾多，內容包含各面向，應可排除關係人等事先預為引導
    相對人之可能，退步言，縱認相對人事先準備部分回答內容
    ，則以相對人鑑定時回覆之情況，反可證其記憶力幾與一般
    人無異，是抗告人指相對人在鑑定前可能受到甲○○之指引就
    鑑定所詢問之問題教導相對人如何回復云云，亦非可認其認
    知缺損及意思能力喪失或嚴重不足。本院審酌林育如醫師為
    精神科專科醫師，其鑑定過程已詳細詢問各項判斷相對人精
    神狀況判斷標準，依認知功能測驗結果（MMSE）、臨床失智
    評分表，判斷相對人之精神狀況尚未達監護宣告程度，亦未
    達輔助宣告程度，其精神鑑定報告內容，自為可採。是以，
    堪認本件並無對相對人為監護宣告或輔助宣告之必要。
七、從而，本件原審裁定駁回抗告人之聲請，並無不當。原審雖未及審酌上開亞東紀念醫院醫師精神鑑定報告書，惟結論與本院認定並無二致。抗告人猶執前詞提起抗告，指摘原審裁定有所違誤或不當，求予廢棄改判，為無理由，應予駁回。
中　　華　　民　　國　　111 　年　　8 　　月　 22　　日
                  家事第一庭審判長法  官  盧軍傑
                                  法  官  周靖容
                                  法  官  陳苑文
以上正本證明與原本無異。
本裁定除以適用法規顯有錯誤為理由外，不得再抗告。
如提再抗告，應於收受送達後十日內委任律師為代理人向本院附
具繕本提出再抗告狀。
中　　華　　民　　國　　111 　年　　8 　　月　　22　　日
                                  書記官  許怡雅